臺灣板橋地方法院民事判決　　　　　　　98年度訴字第2617號
原　　　告　蔡金河即李美麗之.
　　　　　　蔡廣諺即李美麗之.
　　　　　　蔡介旻即李美麗之.
共　　　同
訴訟代理人　張景豐律師
被　　　告　洪錦坤
　　　　　　洪柏棋
共　　　同
訴訟代理人　陳啟昌律師
上列當事人間給付租金事件，本院於中華民國100年3月15日言詞
辯論終結，判決如下：
    主  文
被告洪錦坤應就新北市三重地政事務所收件年期民國七十九年，
收件字號重登字第００二五六八號，坐落新北市三重區○○○段
七二四、七二四之一、七二四之三、七二四之四地號土地上共同
設定權利範圍八一點六九平方公尺之地上權存續期間內，自民國
九十八年十一月七日起，依上開七二四之三地號土地面積二八點
０九平方公尺、七二四之四地號土地面積五三點六０平方公尺，
當年度申報地價年息百分之八之二分之一計算之租金，按年給付
原告，於每年十一月一日先給付半數，於次年五月一日再給付半
數。
被告洪柏棋應就新北市三重地政事務所收件年期民國七十九年，
收件字號重登字第０二二五七六號，坐落上開四筆土地上共同設
定權利範圍七０點五二平方公尺之地上權存續期間內，自民國九
十八年十一月七日起，依上開七二四之四地號土地面積七０點五
二平方公尺，當年度申報地價年息百分之八之二分之一計算之租
金，按年給付原告，於每年十一月一日先給付半數，於次年五月
一日再給付半數。
訴訟費用由被告負擔。
    事實及理由
一、本件原告李美麗於訴訟程序進行中之民國99年12月27日死亡
    ，其繼承人蔡金河、蔡廣諺、蔡介旻依民事訴訟法第175條
    第1項規定聲明承受訴訟（本院訴字卷第40至42頁），核無
    不合，應予准許。
二、原告蔡金河、蔡廣諺、蔡介旻主張：坐落新北市三重區○○
    ○段724、724-1、724-3、724-4地號土地（重測前為臺北縣
    三重市○○○段大竹圍小段54-5地號，下稱系爭土地）原所
    有權人為李烏車，嗣由蔡金河、蔡廣諺、蔡介旻之被繼承人
    李美麗及訴外人李得川共同繼承，應有部分各2分之1，緣於
    38年間訴外人李陳閔及陳水木取得系爭土地之地上權設定登
    記，設定權利範圍各為24.710坪（即81.69平方公尺）及21.
    333坪（即70.52平方公尺），李陳閔地上權部分由訴外人李
    阿屘繼承，李阿屘於78年間將地上權讓與被告洪錦坤【即地
    上權權利範圍81.69平方公尺，新北市三重地政事務所收件
    年期79年，收件字號重登字第002568號（下稱系爭Ａ地上權
    ）】，陳水木地上權部分由訴外人陳森藤繼承，陳森藤於79
    年間將地上權讓與被告洪柏棋【即地上權權利範圍70.52平
    方公尺，新北市三重地政事務所收件年期79年，收件字號重
    登字第022576號（下稱系爭Ｂ地上權）】。被告2人因上開
    地上權得使用李美麗及其他共有人之土地而獲有巨額利益，
    李美麗及其他共有人未獲利反需負擔土地稅捐，顯生不公平
    結果，自應酌定其地上權租金方符公平。鑑於當地市況繁榮
    ，面臨馬路路面寬敞，其使用分區編定為住宅區，得興建房
    屋而有巨大利用價值，及系爭土地每平方公尺新台幣（下同
    ）8萬4,400元至12萬0,375元之條件，請准依土地法第97條
    規定，酌定系爭地上權年租為土地申報地價年息百分之8，
    並依租賃習慣，於每年租期開始日之11月1日先給付半數，
    於次年5月1日再給付半數，爰依99年5月26日修正之民法第
    835之1條規定及其法理，提起本件訴訟等情。並聲明：(一)被
    告洪錦坤應於系爭Ａ地上權存續期間內，自起訴狀繕本送達
    翌日起，依該地上權面積及系爭土地中之724-3、724-4地號
    土地當年度土地申報價額年息百分之8計算地上權租金2分之
    1，按年給付原告，於每月11月1日先給付半數，於次年5月1
    日再給付半數；(二)被告洪柏棋於系爭Ｂ地上權存續期間內，
    自起訴狀繕本送達翌日起，依該地上權面積及系爭土地中之
    724-4地號土地當年度土地申報價額年息百分之8計算之地上
    權租金2分之1，按年給付原告，於每月11月1日先給付半數
    ，於次年5月1日再給付半數。
三、被告洪錦坤、洪柏棋則以：(一)新北市三重地政事務所保存之
    38年大竹圍字第166號及大竹圍字第333號建築改良物情形填
    報表及相關資料內，關於李陳閔他項權利登記申請書地租或
    年息欄雖記載每年每坪白米3斤計算，然其筆跡及用筆顯與
    申請書其它部分不同，是否為當事人本意即有可疑，且此申
    請書內容已經停用，亦未登載於土地登記簿而不生效力，並
    因土地登記簿中李陳閔、陳水木之地上權登記事項關於利息
    或地租之記載為空白，該記載依土地法第43條規定有絕對效
    力。(二)系爭地上權雖由被告單獨申請，然經地政機關審查、
    公告並通知基地所有權人，李美麗、李得川就系爭地上權為
    無租金之約定知之甚詳均無異議，且其2人除為辦理系爭土
    地繼承移轉登記前曾向被告收取地價稅外，於數十年間均未
    向被告收取任何租金，故系爭地上權之法律關係應依其登記
    內容即無租金之約定為準，被上訴人不得向上訴人請求租金
    。(三)地上權亦不以支付地租為必要，故系爭地上權為無償之
    約定並不違反公序良俗或強制、禁止規定。(四)原告並未舉證
    證明本件未定有地租之系爭地上權，有因土地之負擔增加，
    非當時所得預料，仍無償使用顯失公平之情事，自不得依民
    法第835條之1規定請求法院酌定其地租等語，資為抗辯。並
    聲明：原告之訴駁回。
四、查系爭土地重測前為臺北縣三重埔段54-5地號，原所有權人
    為李烏車，李陳閔及陳水木則於38年間取得其權利範圍各為
    81.69平方公尺及70.52平方公尺之地上權，嗣系爭土地所有
    權由李美麗、李得川共同繼承，應有部分各為1/2，而李陳
    閔之地上權部分由李阿屘繼承，再由李阿屘於78年間以臺北
    縣三重地政事務所79年重登字第002568號地上權登記將其權
    利全部讓與被告洪錦坤，陳水木之地上權部分則由陳森藤繼
    承，再由陳森藤於79年間以臺北縣三重地政事務所79年重登
    字第022576號地上權將其權利全部讓與被告洪柏棋之事實，
    有土地登記謄本、他項權利登登記聲請書可稽（本院司重調
    字卷第6至18頁），且為兩造所不爭執，自堪信為真實。
五、原告主張系爭地上權租金應予酌定，被告並應給付之等情，
    為被告所否認，並以前揭情詞置辯。經查：
  (一)被告抗辯本件地上權從無地上權租金之約定云云。惟查，依
    台北縣三重地政事務所尚保存之38年大竹圍字第166號及大
    竹圍字第333號建築改良物情形填報表及相關資料內保證書
    記載，本件之地上權設定係由地上權人李陳閔（即被告洪錦
    坤之前手）、陳水木（即被告洪柏棋之前手）單獨申請登記
    ，且所附地上權設定人為李陳閔他項權利登記聲請書「地租
    或年息」欄記載「每年每坪白米參斤計算」（同上卷第10至
    12 頁），顯見被告洪錦坤取得系爭Ａ地上權部分並非約定
    無地租；又前開李陳閔他項權利登記聲請書乃由李陳閔單方
    填載後交由地政機關作為地上權設定登記之資料，並由地政
    機關保管中，自屬李陳閔聲請系爭Ａ地上權之真意，上訴人
    僅以該「地租或年息」欄內記載之筆跡及用筆與聲請書其它
    部分不同，質疑是否為李陳閔本意，自不足取。至依上開資
    料，地上權設定人為陳水木之他項權利登記申請書「地租或
    利息」欄雖「空白」無記載，然地上權既為陳水木一人單獨
    申請登記，並未會同當時土地所有權人李烏車共同申請，難
    尚因此即認李烏車與陳水木間約定該地上權之租金為無償。
    又系爭土地重測前之台北縣三重市○○○段大竹圍小段54-5
    地號之土地登記簿關於系爭地上權登記之地租雖為「空白」
    （同上卷第16至18頁），但並非登記為「無」，自未生無租
    金約定之登記絕對效力，則李美麗、李得川於被告單方申請
    系爭地上權登記之公告期間未異議，尚不足以證明系爭地上
    權曾為無償之約定；至李美麗、李得川於數十年間未曾向被
    告收取系爭地上權租金，此消極之不作為尚無從證明系爭地
    上權曾為無償之約定，是被告抗辯系爭地上權約定租金為無
    償，自不足取。
  (二)按地上權並不以支付地租為必要，當事人就地上權固可為支
    付地租之約定，亦得為無償之約定。但設定地上權時未同時
    約定地租者，參諸地上權性質上為一種用益物權，地上權人
    因設定地上權而獲有使用土地之利益，土地所有人則須負擔
    土地稅捐，為平衡當事人雙方權益，土地所有權人應非不得
    請求地上權人支付地租（司法院大法官會議釋字第291號解
    釋、最高法院84年度台上字第1168號判決參照），又「地上
    權設定後，因土地價值之昇降，依原定地租給付顯失公平者
    ，當事人得請求法院增減之」、「未定有地租之地上權，如
    因土地之負擔增加，非當時所得預料，仍無償使用顯失公平
    者，土地所有人得請求法院酌定其地租」，99年5月26日增
    訂之民法第835條之1第1、2項定有明文，是不論本件地上權
    有無地租之約定，原告依上開法條規定及其法理（註：原告
    訴訟代理人固稱僅依民法第835條之1第2項規定請求，惟原
    告於民事準備書狀已載明該條第1、2項全文〈本院訴字卷第
    37頁〉，且起訴狀亦載明：「地租或利息」欄之記載僅是『
    空白』，而非『無』，尚難因此即認原告之被繼承人李烏車
    與陳水木間並無地上權租金支付之約定」等語，可見原告請
    求權基礎應為民法第835條之1規定及其法理無訛），請求法
    院酌定系爭土地之地上權租金，自屬有據。
  (三)次按城市地方房屋之租金，以不超過土地及其建築物申報總
    價年息10%為限，土地法第97條第1項定有明文。又基地租金
    之數額，除以申報地價為基礎外，尚須斟酌基地之位置，工
    商業繁榮之程度，承租人利用基地之經濟價值及所受利益等
    項，並與鄰地租金相比較，以為決定，並非必達申報總地價
    年息10%最高額（最高法院68年台上字第3071號判例參照）
    。查系爭土地位於新北市○○區○○路1段台北橋頭，系爭
    土地上之建物均為2層樓，為磚造混凝土或土木造房屋，均
    作店面使用，市況繁榮等情，業經另案由本院及台灣高等法
    院前往現場勘驗明確（同上卷第53頁），本院審酌上開形，
    及被告利用系爭土地所受利益之狀況等一切情狀，認原告請
    求以系爭土地申報地價年息百分之8為計算租金之標準，尚
    屬適當。
  (四)又本件原告請求被告洪錦坤給付租金之面積係以系爭Ａ地上
    權設定範圍81.69平方公尺為準，惟目前洪錦坤所有建物占
    用系爭土地中之724-3地號土地面積為28.98平方公尺、占用
    系爭土地中之724-4地號土地面積為55.31平方公尺，合計
    84.29平方公尺，較其地上權設定範圍為大，另洪錦坤之地
    上權設定範圍在上開2筆土地實際位置並不明確（同上卷第
    53頁），則依公平原則，本件原告請求洪錦坤給付租金部分
    ，應以比例計算上開2筆土地之地上權登記面積，是洪錦坤
    地上權在上開724-3地號土地之面積，應以28.09平方公尺計
    算（即：28.98×81.69÷84.29＝28.09，小數點第3位以下
    四捨五入），在上開724-4地號土地之面積應以53.60平方公
    尺計算（即：55.31×81.69÷84.29＝53.60，小數點第3位
    以下四捨五入）。
六、綜上所述，原告依民法第835條之1規定及其法理，請求：(一)
    被告洪錦坤應於系爭Ａ地上權存續期間內，自起訴狀繕本送
    達翌日即98年11月7日起，依該地上權面積及系爭土地中之
    724-3、724-4地號土地當年度土地申報價額年息百分之8計
    算地上權租金2分之1，按年給付原告，於每月11月1日先給
    付半數，於次年5月1日再給付半數；(二)被告洪柏棋於系爭Ｂ
    地上權存續期間內，自起訴狀繕本送達翌日即98年11月7日
    起，依該地上權面積及系爭土地中之724-4地號土地當年度
    土地申報價額年息百分之8計算之地上權租金2分之1，按年
    給付原告，於每月11月1日先給付半數，於次年5月1日再給
    付半數；為有理由，應予准許。
七、本件事證已臻明確，兩造其餘之攻擊、防禦方法及未經援用
    之證據，經本院審酌後認對判決結果不生影響，爰不一一論
    列，附此敘明。
據上論結，本件原告之訴為有理由，依民事訴訟法第78條、第85
條第1項前段，判決如主文。
中    華    民    國   100    年    3     月    29    日
                  民事第二庭    法  官  連士綱
以上正本係照原本作成
如對本判決上訴，須於判決送達後20日內向本院提出上訴狀。如
委任律師提起上訴者，應一併繳納上訴審裁判費。
中    華    民    國   100    年    3     月    29    日
                                書記官  吳俞玲